臺灣高等法院刑事判決
110年度上訴字第1097號
上  訴  人  
即  被  告  游翔  



選任辯護人  游芳瑜律師
上列上訴人即被告因詐欺案件，不服臺灣新北地方法院109年度
審訴字第2232號，中華民國110年2月2日第一審判決（起訴案號
：臺灣新北地方檢察署109年度偵字第26242號），提起上訴，本
院判決如下：
    主  文
原判決撤銷。
游翔游翔犯三人以上共同冒用公務員名義詐欺取財罪，處有期徒
刑壹年肆月。
未扣案之犯罪所得新臺幣柒仟陸佰捌拾元沒收，於全部或一部不
能沒收或不宜執行沒收時，追徵其價額。
    犯罪事實
一、游翔於民國109年5月間，加入在「易信」通訊軟體中暱稱「
    小噴噴」等人所組成之詐騙集團，擔任向被害人取款及至自
    動櫃員機領款之「車手」及「取簿手」工作，並可獲得每次
    取款金額1％至1.5％之報酬（所涉參與犯罪組織犯行，業經臺
    灣士林地方法院109年度金訴字第178號判處罪刑確定）。游
    翔即與該詐欺集團成員基於三人以上共同冒用公務員名義詐
    欺取財、以不正方法由自動付款設備取得他人之物之犯意聯
    絡，先由該集團中某不詳成員於109年6月3日8時30分許，假
    冒「中華電信客服人員」及「165專員張軍嘉及陳永發」之
    名義，撥打電話向詹淑娟佯稱個人資料遭盜用，涉犯擄人勒
    贖罪嫌，需將現金、金融卡、存摺交由法院公證處保管云云
    ，致詹淑娟陷於錯誤，於同日12時30分許，依指示將現金新
    臺幣（下同）59萬元、新光商業銀行帳戶金融卡1張(帳號：
    000-0000000000000)、合作金庫銀行帳戶金融卡1張(帳號：
    000-0000000000000)、中華郵政帳戶金融卡1張(帳號：000-
    00000000000000)、中和農會帳戶金融卡1張(帳號：000-000
    00000000000)、國泰世華商業銀行帳戶金融卡1張(帳號：00
    0-000000000000)、中國信託商業銀行帳戶金融卡1張(帳號
    ：000-000000000000)及同銀行存摺1本等物，放置在新北市
    ○○區○○路000號「雅比斯潔衣坊」前之腳踏車菜籃裡，游翔
    隨即依「小噴噴」之指示，前往收取上揭物品，並於同日12
    時44分許，在臺北市萬華區老松公園男廁內，將扣除報酬之
    現金及存摺交給易信暱稱為「派大星期天」之上游收水；再
    接續於如附表所示之時間、地點，以上開詐得之金融卡，提
    領如附表所示之金額，合計提領17萬8,000元，並於同日14
    時20分許，在上址老松公園男廁內，將前開6張金融卡及扣
    除報酬之現金交付與易信暱稱為「派大星期天」之上游收水
    ，並取得7,680元之報酬（590,000＋178,000元=768,000、76
    8,000X1％=7,680）。嗣詹淑娟發覺受騙，而報警處理，始循
    線查悉上情。
二、案經詹淑娟訴由新北市政府警察局永和分局報告臺灣新北地
    方檢察署檢察官偵查起訴。
    理  由
壹、證據能力：
    按被告以外之人於審判外之言詞或書面陳述，除法律有規定
    者外，不得作為證據。被告以外之人於審判外之陳述，雖不
    符同法第159條之1至第159條之4之規定，而經當事人於審判
    程式同意作為證據，法院審酌該言詞陳述或書面陳述作成時
    之情況，認為適當者，亦得為證據；當事人、代理人或辯護
    人於法院調查證據時，知有第159條第1項不得為證據之情形
    ，而未於言詞辯論終結前聲明異議者，視為有前項之同意，
    刑事訴訟法第159條第1項、第159條之5第1項、第2項分別定
    有明文。查本案下述據以認定上訴人即被告游翔（下稱被告
    ）犯罪之供述證據，檢察官、被告及其辯護人於本院審理時
    均未爭執其證據能力，且迄於言詞辯論終結前均未聲明異議
    ，復經審酌該等言詞陳述或書面作成時之情況並無違法、不
    當或顯不可信之狀況，依刑事訴訟法第159條之5第2項之規
    定，均有證據能力；又本案認定事實之其餘非供述證據，並
    無證據證明係公務員違背法定程式所取得，依同法第158條
    之4反面解釋，亦均有證據能力。
貳、實體方面：
一、上揭事實，業據被告於警詢、偵訊、原審及本院審理時均坦
    承不諱（見偵卷第9-17、52、53頁、原審卷第50、59、97、
    98頁、本院卷第56、109頁），核與被害人即告訴人詹淑娟
    於警詢、偵訊時指訴之情節相符（見偵卷第19-23、52頁）
    ，並有監視器翻拍照片、被告比對照片及新北市政府警察局
    永和分局109年10月13日新北警永刑字第1094223804號函暨
    所附告訴人銀行帳戶提領記錄1份在卷可按（見偵卷第35-44
    、63-83頁），足徵被告上開任意性之自白核與事實相符，
    應堪採信。從而，本件事證已臻明確，被告犯行堪以認定，
    應依法論科。
二、論罪：　　
  ㈠按刑法第339條之2第1項之以不正方法由自動付款設備取得他
    人之物罪，其所謂「不正方法」，係泛指一切不正當之方法
    而言，並不以施用詐術為限，例如以強暴、脅迫、詐欺、竊
    盜或侵占等方式取得他人之提款卡及密碼，再冒充本人由自
    動提款設備取得他人之物，或以偽造他人之提款卡由自動付
    款設備取得他人之物等，均屬之（最高法院94年度台上字第
    4023號判決意旨參照）。
  ㈡被告加入「小噴噴」等人所組成之詐騙集團，擔任向被害人
    取款及至自動櫃員機領款之「車手」及「取簿手」工作，由
    該集團中某不詳成員假冒「中華電信客服人員」及「165專
    員張軍嘉及陳永發」之名義，撥打電話向詹淑娟佯稱個人資
    料遭盜用，涉犯擄人勒贖罪嫌，需將現金、金融卡、存摺交
    由法院公證處保管，致詹淑娟陷於錯誤，依詐騙集團成員之
    指示將前開現金、銀行帳戶金融卡及銀行存摺等物放置在詐
    欺集團指示地點位置，由被告依「小噴噴」之指示，前往收
    取上揭物品，被告再冒充告訴人本人並輸入所詐得之提款密
    碼，以不正方法由自動付款設備盜領告訴人金融帳戶內之款
    項，是核被告所為，係犯刑法第339條之4第1項第1款、第2
    款之三人以上共同冒用公務員名義詐欺取財罪及同法第339
    條之2第1項之非法由自動付款設備取財罪（檢察官補充理由
    書論罪法條之罪名部分，應予更正）。被告與本件詐欺集團
    成員為求行騙並取得贓款之同一目的，而共同實行一個整體
    詐騙得款之行為，進而觸犯上開二罪名，應成立想像競合犯
    ，依刑法第55條之規定，從一重之三人以上共同冒用公務員
    名義詐欺取財罪處斷。
  ㈢被告所屬詐欺集團成員對告訴人施行詐術，使其交付現金、
    銀行帳戶金融卡及銀行存摺，再由被告於密接時間內，分數
    次提領款項，係侵害告訴人之同一財產法益，各行為之獨立
    性極為薄弱，依一般社會健全觀念，難以強行分開，在刑法
    評價上，應視為數個舉動之接續施行，合為包括之一行為予
    以評價，較為合理，應依接續犯論以包括之一罪。
  ㈣按共同正犯之成立，祇須具有犯意之聯絡，行為之分擔，既
    不問犯罪動機起於何人，亦不必每一階段犯行，均經參與（
    最高法院34年上字第862號判例意旨參照）。次按共同正犯
    之意思聯絡，原不以數人間直接發生者為限，即有間接之聯
    絡者，亦包括在內（最高法院77年台上字第2135號判例意旨
    參照）；又意思之聯絡並不限於事前有所謀議，即僅於行為
    當時有共同犯意之聯絡者，亦屬之，且其表示之方法，亦不
    以明示通謀為必要，即相互間有默示之合致，亦無不可（最
    高法院73年台上字第2364號判例意旨參照）；再共同實施犯
    罪行為之人，在合同意思範圍以內，各自分擔犯罪行為之一
    部，相互利用他人之行為，以達其犯罪之目的者，即應對於
    全部所發生之結果，共同負責（最高法院28年上字第3110號
    判例意旨參照）；且共同正犯間，非僅就其自己實施之行為
    負其責任，並在犯意聯絡之範圍內，對於他共同正犯所實施
    之行為，亦應共同負責（最高法院32年上字第1905號判例意
    旨參照）。查被告雖未直接對告訴人施以詐術，惟其擔任「
    車手」及「取簿手」工作，負責為詐欺集團提領款項，主觀
    上係以自己犯罪之意思分擔實行犯罪構成要件之行為，並與
    其他詐欺集團成年成員間有犯意聯絡及行為分擔無疑，自屬
    共同正犯。是被告與與暱稱「小噴噴」及「派大星期天」之
    人及真實姓名年籍不詳之成年男子間，就本案犯行具有犯意
    聯絡及行為分擔，自屬共同正犯。
  ㈤關於起訴書論罪法條僅論及被告實行加重詐欺取財罪一節，
    然對照起訴書犯罪事實欄一及附表記載之內容，已將以不正
    方法由自動付款設備取得他人之物部分記載明確，顯見起訴
    法條就此部分法條應有漏載，既於起訴書犯罪事實欄一及附
    表內清楚載明，且於原審已由公訴檢察官當庭補充陳述被告
    所為另涉以不正方法由自動付款設備取得他人之物罪，被告
    對被訴之全部犯罪事實及對應之罪名，當無不知或不明之疑
    慮，其訴訟上之防禦或權益則無折損或妨礙之情狀，法院就
    此部分業經起訴之犯罪事實自得依法審究，附此指明。
三、本院撤銷改判之理由及科刑：
　㈠原審認被告所犯事證明確，予以論罪科刑，固非無見。惟查
    ，被告所犯刑法第339條之4第1項第1款、第2款之三人以上
    共同冒用公務員名義詐欺取財罪及同法第339條之2第1項之
    非法由自動付款設備取財罪，係以一行為觸犯數罪名，為想
    像競合犯，應依刑法第55條規定，從一重之三人以上共同冒
    用公務員名義詐欺取財罪處斷，原審就被告前開所犯予以分
    論併罰，尚有未洽。被告上訴意旨執此指摘原判決不當並請
    求輕判，即非無理由，原判決既有上揭可議之處，自屬無可
    維持，應由本院予以撤銷改判。
　㈡爰以行為人之責任為基礎，審酌被告係具備一般智識程度或
    社會歷練之成年人，不思付出自身勞力或技藝，循正途賺取
    生活所需之錢財，反而參加本件詐騙集團，共同對告訴人施
    用詐術加以騙取金錢，並用向告訴人詐得之金融卡提領款項
    ，造成告訴人之財產嚴重受損，均甚不該，復考量被告在本
    件各該犯行中所扮演之角色及參與犯罪之程度，尚無事證顯
    示其係主導者或最終保有全部或大部分犯罪所得之主要獲益
    者，暨被告之素行、教育程度、職業、家庭經濟與生活狀況
    ，以及其犯罪之動機、目的、手段，以及犯後始終坦承犯行
    ，然迄今未能與告訴人達成和解或成立調解，亦未獲取告訴
    人之諒解（見原審卷第91、98頁）等一切情狀，量處如主文
    第2項所示之刑。
  ㈢沒收部分：
　　查被告擔任本件詐騙集團「車手」及「取簿手」之角色，其
    雖有依指示收取如附表所示告訴人受騙交付之款項以及持金
    融卡提領款項等行為，然尚無確切事證顯示其為本件犯行之
    主導者，衡情應無藉此取得全部或大部分詐騙款項之可能，
    且依本件詐騙集團分工狀態，被告實行前述行為實際取得之
    報酬合計為新臺幣7,680元，此情據被告供承明確（見偵卷
    第16、53頁、原審卷第98頁），依卷附事證，被告取得之上
    開報酬核屬其犯罪所得，且並未實際合法發還予告訴人，基
    於任何人不能保有犯罪所得之立法原則，自應依刑法第38條
    之1第1項前段、第3項之規定宣告沒收，於全部或一部不能
    沒收或不宜執行沒收時，追徵其價額。另未扣案之告訴人前
    開所交付之銀行帳戶金融卡及銀行存摺等物，固係被告本案
    犯罪之用，惟該銀行帳戶金融卡及銀行存摺等物並非被告所
    有，且已由被告交予詐欺集團上游成員收受，被告並無事實
    上之處分權，況告訴人得以藉由掛失該等金融卡及銀行存摺
    等物，而使其失其效用，則上開金融卡及銀行存摺等物之沒
    收，實欠缺刑法上之重要性，依刑法第38條之2第2項之規定
    ，不為沒收之宣告，附此敘明。
據上論斷，應依刑事訴訟法第369條第1項前段、第364條、第299
條第1項前段，刑法第28條、第339條之4第1項第1款、第2款、第
339條之2第1項、第55條、第38條之1第1項前段、第3項，刑法施
行法第1條之1第1項，判決如主文。
本案經檢察官黃孟珊提起公訴，檢察官侯名皇到庭執行職務。
中　　華　　民　　國　　110 　年　　7 　　月　　29　　日
                  刑事第一庭    審判長法　官  李釱任
                                      法　官  呂煜仁
                                      法　官  崔玲琦
以上正本證明與原本無異。
如不服本判決，應於收受送達後20日內向本院提出上訴書狀，其
未敘述上訴之理由者並得於提起上訴後20日內向本院補提理由書
（均須按他造當事人之人數附繕本）「切勿逕送上級法院」。
                                      書記官  李政庭
中　　華　　民　　國　　110 　年　　7 　　月　　29　　日

附錄：本案論罪科刑法條全文
中華民國刑法第339條之2
意圖為自己或第三人不法之所有，以不正方法由自動付款設備取
得他人之物者，處3年以下有期徒刑、拘役或30萬元以下罰金。
以前項方法得財產上不法之利益或使第三人得之者，亦同。
前二項之未遂犯罰之。
中華民國刑法第339條之4
犯第339條詐欺罪而有下列情形之一者，處1年以上7年以下有期
徒刑，得併科1百萬元以下罰金：
一、冒用政府機關或公務員名義犯之。
二、三人以上共同犯之。
三、以廣播電視、電子通訊、網際網路或其他媒體等傳播工具，
    對公眾散布而犯之。前項之未遂犯罰之。
　　
　　
附表：
編號      時間    地點  提領帳戶 金額（新臺幣）  1 ①109年6月3日13時9分 ②109年6月3日13時11分 ③109年6月3日13時12分 ④109年6月3日13時19分 ①至③均在臺北市○○區○○路00號「統一超商桂林門市」 ④在臺北市○○區○○路00 號「台北富邦銀行桂林分行」 合作金庫銀行帳戶（帳號：000-000000000000） ①2萬元 ②2萬元 ③2萬元 ④1萬7,000元  2 ①109年6月3日13時32分 ②109年6月3日13時34分 臺北市○○區○○街0段00號「臺灣銀行桂林分行」 國泰世華商業銀行帳戶（帳號：000-000000000000） ①1,000元 ②5,000元  3 ①109年6月3日13時37分 ②109年6月3日13時38分 ③109年6月3日13時40分 ④109年6月3日13時50分 ①至③均在臺北市○○區○○街 0段 00 號「臺灣銀行桂林分行」 ④在臺北市○○區○○路00號「台北富邦銀行桂林分行」 中華郵政帳戶（帳號：000-00000000000000） ①2萬元 ②2萬元 ③2萬元 ④9,000元  4 109年6月3日14時5分 臺北市○○區○○街0段00號「中國信託商業銀行萬華分行」 中國信託商業銀行帳戶（帳號：000-000000000000） 2,000元  5 ①109年6月3日14時7分 ②109年6月3日14時8分 臺北市○○區○○街0段00號「中國信託商業銀行萬華分行」 新光銀行帳戶（帳號：000-0000000000000） ①2萬元 ②3,000元  6 109年6月3日14時11分 臺北市○○區○○街0段00號「國泰世華銀行西門分行」 中和農會帳戶（帳號：000-00000000000000） 1,000元